---
title: "Título del trabajo grupal"
subtitle: "R para el análisis de datos"
author: "Elisa Matte y Leandro Suarez"
date: "2025-04-07"
lang: es
format: html
editor: visual
bibliography: references.bib
---

# Introducción

Aqui ponemos la introducción, de acuerdo con las instrucciones.

En este ejemplo daremos una mirada a la salud mental, y exploraremos posibles asociaciones con la edad, sexo y nivel educacional.

# Variables

Ahora se cargará la base de datos a utilizar:

```{r librerias, echo=FALSE, warning=FALSE, message=FALSE, collapse=TRUE}
library(pacman)
pacman::p_load(tidyverse,   # manipulacion datos
               sjPlot,      # tablas
               confintr,    # IC
               gginference, # visualizacion 
               rempsyc,     # reporte
               broom,       # varios
               sjmisc,      # para descriptivos 
               knitr,
               haven)            

options(scipen = 999) # para desactivar notacion cientifica
rm(list = ls()) # para limpiar el entorno de trabajo

list.files("input")
```

A continuación procesaremos las variables seleccionadas para realizar el análisis propuesto:

```{r datos, echo=FALSE, warning=FALSE, message=FALSE}
base <- read_dta("input/BBDD_Respuesta _Encuesta_ Jovenes.dta")
dim(base)
ls(base) 

view(base$SEXO)
view(base$P77_1)

base$SEXO <- as_factor(base$SEXO)
view(base$SEXO)

base$P77_1 <- as_factor(base$P77_1)
view(base$P77_1)

proc_data <- base %>% select(SEXO, # sexo entrevistado/a
                          P77_1) #frecuencia de consumo de alcohol 
names(proc_data)

sjlabelled::get_label(proc_data)

proc_data <- proc_data %>% rename("f_consumo_alcohol"=P77_1)
proc_data <- proc_data %>% rename("sexo"=SEXO)
library(sjlabelled)

proc_data$f_consumo_alcohol <- sjlabelled::set_label(proc_data$f_consumo_alcohol, label = "FrecuenciaConsumo: Alcohol")
sjlabelled::get_label(proc_data$f_consumo_alcohol)

sjlabelled::get_label(proc_data$sexo)
unique(proc_data$f_consumo_alcohol)

library(dplyr)
proc_data <- proc_data %>%
  mutate(f_consumo_alcohol = case_when(
    f_consumo_alcohol %in% c("Una vez al mes o menos", "Varias veces al mes") ~ "mensualmente",
    f_consumo_alcohol %in% c("Varias veces a la semana") ~ "semanalmente",
    f_consumo_alcohol %in% c("Varias veces al día") ~ "diariamente"))

unique(proc_data$sexo)
proc_data$sexo <- car::recode(proc_data$sexo, "'1. Hombre'='hombre'; '2. Mujer'='mujer'")
```

En el siguiente apartado, en nuestro ejemplo describiremos las variables necesarias para responder a nuestro objetivo.

## Descripción de variables

Para este análisis, se seleccionaron las variables:

-   sexo: sexo del encuestado, con nivel de medición nominal.
-   frecuencia de consumo de alcohol: frecuencia de consumo de alcohol del encuestado/a con nivel de medición ordinal.

```{r, echo=FALSE}
proc_data <- proc_data %>%
  mutate(f_consumo_alcohol = recode(f_consumo_alcohol, "NS/NR" = NA_character_))



summarytools::dfSummary(proc_data, plain.ascii = FALSE)
library(sjPlot)
sjt.xtab(proc_data$f_consumo_alcohol, proc_data$sexo, encoding = "UTF-8")

```

# Conclusiones

Revisando los resultados, a través de la primera tabla, nos damos cuenta de que en todos los casos las mujeres tienen un menor consumo de alcohol que los hombres. Además, la mayor cantidad de mujeres, se concentra en la opción que demuestra un menor consumo, siendo esta la del consumo mensual. Esta conclusión fue esperada, ya que, como sabemos, al vivir en una sociedad heteropatriarcal, la formación valórica y educativa de los sujetos, lleva un sesgo de género que atribuye esteriotipos a cada uno de ellos. Es así que, las mujeres se consideran como sujetas sensibles que expresan sus sentimientos, mientras que los hombres deben ser fuertes, protectores, valientes... No es raro haber escuchado la creencia de que "los hombres no lloran". Tal como plantea [@ramos-lira] los hombres esconden sus sentimientos, por su dificultad al pedir ayuda y terminan compensando sus malestares por otros medios. "La depresión puede estar “escondida” detrás de comportamientos adictivos y de riesgo, así como detrás de la irritabilidad e impulsividad." (p.275)

# Bibliografía

Aquí debería aparecer automáticamente la bibliografía que agregamos con Zotero
