---
title: "Trabajo 3"
author: "Elisa Matte y Leandro Suárez"
format: html
editor: visual
---

# Selección de varibles

Para la elección de variables en este caso, se seleccionó como dependiente la capacidad para controlar la preocupación hacia las diferentes situaciones de la vida y como independientes el sexo, la frecuencia de consumo y la satisfacción hacia la vida en general. El criterio de elección de estas variables se relaciona con la propuesta inicial del proyecto, el cual busca relacionar por medio de diferentes análisis, las coincidencias que se pueden presentar en torno a la frecuencia del consumo de alcohol y el estado de la salud mental de las personas. Este estado se intenta comprender a través de variables que responden como atributos a la construcción de esta compleja percepción, suscribiéndolos tanto a principios teóricos como a las dimensiones organizativas definidas por la propia encuesta seleccionada, la cual cuenta con una sección específica denominada: salud mental.

## Descripción de variables

-   P102_2 : corresponde a la frecuencia en controlar la preocupación.

-   P77_1: corresponde a la frecuencia en el consumo de alcohol.

-   SEXO: es el sexo de la persona encuestada.

```{r}
#| warning: false
# Cargar paquetes necesarios.
pacman::p_load(dplyr, haven, car, stargazer, kableExtra, corrplot, texreg, ggplot2, ggpubr)

pacman::p_load(tidyverse,   # manipulacion datos.
               sjPlot,      # tablas.
               stargazer,   # tablas.
               confintr,    # IC.
               gginference, # visualizacion .
               rempsyc,     # reporte.
               broom,       # varios.
               sjmisc,      # para descriptivos .
               sjlabelled,  # etiquetas.
               knitr)

# Eliminar notación científica.
options(scipen = 999) # para desactivar notacion cientifica.

# Cargar base de datos (ENJUV 2022)
base <- read_dta("Encuesta Jovenes.dta")

# Visualizar variables de interés.
view(base$P102_2)
view(base$P6_1)
view(base$SEXO)
view(base$P77_1)

# Filtrar base de datos.
base_reg <- base %>% select(SEXO, 
                            P77_1,
                            P102_2,
                            P6_1)
view(base_reg)

# Cambiar el nombre de las variables.
base_reg <- base_reg %>% rename("consumo"=P77_1)
base_reg <- base_reg %>% rename("sexo"=SEXO)
base_reg <- base_reg %>% rename("preocupacion"=P102_2)
base_reg <- base_reg %>% rename("satisfaccion"=P6_1)

# Tratar 99 como casos perdidos (NA).
base_reg$consumo <- na_if(base_reg$consumo, 99)
base_reg$satisfaccion <- na_if(base_reg$satisfaccion, 99)
base_reg$satisfaccion <- na_if(base_reg$satisfaccion, 98)
base_reg$preocupacion <- na_if(base_reg$preocupacion, 99) 

# Eliminar NA.
base_reg <- na.omit(base_reg)
view(base_reg)

# Tratar las variables como factor.
base_reg$consumo <- as.numeric(base_reg$consumo)
base_reg$sexo <- as.factor(base_reg$sexo)
base_reg$preocupacion <- as.numeric(base_reg$preocupacion)
base_reg$satisfaccion <- as.numeric(base_reg$satisfaccion)

# Cambiar etiquetas de categorías de respuesta.
base_reg$sexo <- ifelse(base_reg$sexo == 1, "Hombre", ifelse(base_reg$sexo == 2, "Mujer", "Desconocido"))

view(base_reg)
```

## Creación de modelos de regresión

A continuación, se crearán unos modelos de regresión lineal simple para visualizarlos mediante una tabla de regresiones. Con la creación de estos modelos se busca conocer la relación que existe entre la variable sobre la capacidad de control de la preocupación de las personas según su sexo, su frecuencia de consumo de alcohol y su sensación de satisfacción con la vida en general. De esta manera, se busca entender en qué medida la variable dependiente establece relación con los predictores.

```{r, results='asis'}
# Crear modelos de regresión
reg1 <- lm(preocupacion ~ consumo, data=base_reg)
reg2 <- lm(preocupacion ~ sexo, data=base_reg)
reg3 <- lm(preocupacion ~ satisfaccion, data=base_reg)

# Crear tabla de regresiones.
knitreg(list(reg1, reg2, reg3), 
        custom.model.names = c("Modelo 1", "Modelo 2", "Modelo 3"),
        custom.note = "*** p < 0.001; ** p < 0.01; * p < 0.05",
        custom.coef.names = c("Intercepto", 
                              "Consumo",
                              "Mujer <br> <i>(Ref. Hombre)</i>", 
                              "Satisfacción"),
        caption = "Preocupación",
        caption.above = TRUE)
```

### Interpretación de tabla

A partir de los modelos de regresión lineal arrojados, podemos observar que el consumo de alcohol no presenta una relación estadísticamente significativa con la capacidad de controlar el sentimiento de preocupación, lo que sugiere que esta conducta no se asocia directamente con dicho manejo emocional entre jóvenes. En contraste, el segundo modelo evidencia que el sexo del encuestado/a sí tiene un efecto significativo: las mujeres reportan una mayor capacidad de control de la preocupación en comparación con los hombres (coef. = 0.34, p \< 0.001). Este hallazgo podría vincularse con diferencias de género en la expresión o gestión emocional mencionados en el análisis realizado en el trabajo 1, aunque podría requerir mayor indagación. Finalmente, el tercer modelo incorpora la variable de satisfacción con la vida, la cual muestra una relación negativa y significativa (coef. = -0.30, p \< 0.001). Este resultado es contraintuitivo, ya que se esperaría que una mayor satisfacción se asociara a un mayor control emocional. Incluso esto nos hizo revisar si acaso realizamos una codificación inversa, donde 1 fuera muy satisfecho/a y 5 muy insatisfecho/a, pero no es así.

## Gráfico

```{r}
# Crear gráfico con valores predichos entre satisfacción con preocupación
graph1 <- ggplot(reg3, aes(x = satisfaccion, y = preocupacion)) +
  geom_point(size = 1) +
  geom_smooth(method = "lm", se = FALSE) +
  labs(x = "Satisfaccion", y = "Preocupacion")

print(graph1)
```

### Interpretación de gráfico

En el gráfico se puede observar una pendiente negativa, lo que indica que a medida que aumenta la satisfacción con la vida, disminuye la preocupación reportada por las personas encuestadas. Esta relación es coherente con lo esperado, ya que una mayor satisfacción suele estar asociada a una mejor gestión emocional. Esto nos llamó la atención, ya que se contradice con la interpretación del modelo de regresión múltiple, pero creemos que se puede deber justamente al efecto que tienen las otras variables incluidas en el ejercicio anterior.
