---
title: "Trabajo 2"
author: "Elisa Matte y Leandro Suarez"
format: html
editor: visual
---

# Introducción

Para la segunda etapa de este trabajo, se siguió utilizando la base de datos pública de la décima Encuesta Nacional de Juventudes del año 2022, encabezado por el Instituto Nacional de la Juventud, pero ahora con ánimos de generar una escala que agrupe las variables P102_2 (dificultad para controlar la preocupación) y P102_5 (dificultad para quedarse dormido/a). Se escogieron ambas variables, ya que pertenecen a la dimensión de salud mental de la encuesta y en el análisis hecho durante la primera etapa, apoyado de la bibliografía, este concepto surgió como un supuesto que justifica la diferencia de consumo de sustancia entre hombres y mujeres. En otras palabras, la diferencia que existe entre los estados de salud mental según el género se usa como un argumento que explica las diferentes necesidades de consumo.  

# Variables

## Descripción de variables

-   P102_2: Frecuenca de la dificultad del encuestado/a para controlar la preocupación, con nivel de medición nominal (posteriormente recodificada a numérica).
-   P102_5: Frecuencia de la dificultad del encuestado/a para quedarse dormido/a, con un nivel de medición nominal (posteriormente recodificada a númerica).

Ahora se cargarán los paquetes a utilizar:

```{r}
#| message: false
#| warning: false
# Instalar y cargar paquetes necesarios.

library("haven")
library("pacman")
library("psych")
library("dplyr")
library("sjlabelled")
pacman::p_load(tidyverse,   # manipulacion datos.
               sjPlot,      # tablas.
               stargazer,   # tablas.
               confintr,    # IC.
               gginference, # visualizacion .
               rempsyc,     # reporte.
               broom,       # varios.
               sjmisc,      # para descriptivos .
               sjlabelled,  # etiquetas.
               knitr)

## Desactivar notación científica
options(scipen = 999) 

## Limpiar entorno de trabajo.
rm(list = ls()) 

## Visualizar objetos de carpeta "Input".
list.files("Input")
```

A continuación, procesaremos las variables seleccionadas:

```{r}
## Cargar base de datos ENJUV 2022 (base de jovenes).
base <- read_dta("Encuesta Jovenes.dta")
dim(base)
ls(base) 

## Seleccionar y visualizar variables.
view(base$P102_2) # Frecuencia de la dificultad para controlar la preocupación
view(base$P102_5) # Frecuencia de la dificultad para quedarse dormido/a

base$P102_2 <- na_if(base$P102_2, 99) # Tratar los 99 (NS/NR) como NA.
base$P102_5 <- na_if(base$P102_5, 99) # Tratar los 99 (NS/NR) como NA.

## Filtrar base de datos con las variables seleccionadas.
esc_data <- base %>% select(P102_2, 
                      P102_5)

## Eliminar casos perdidos (NA).
sum(is.na(esc_data)) # Cantidad de casos perdidos.

esc_data <-na.omit(esc_data) 

dim(esc_data)
view(esc_data)

## Renombrar ambas variables.
sjlabelled::get_label(esc_data)

esc_data <- esc_data %>% rename("preocupacion"=P102_2)
esc_data <- esc_data %>% rename("insomnio"=P102_5)

sjlabelled::get_label(esc_data)

## Re-etiquetar ambas variables 
esc_data$preocupacion <- sjlabelled::set_label(esc_data$preocupacion, label = "Frecuencia : Preocupacion")
sjlabelled::get_label(esc_data$preocupacion)

esc_data$insomnio <- sjlabelled::set_label(esc_data$insomnio, label = "Frecuencia : Insomnio")
sjlabelled::get_label(esc_data$insomnio)
```

## Escala

Se realizará una escala de las variables seleccionadas. Junto a esta, se llevará a cabo la prueba de consistencia interna de dicha escala, llamada Alfa de Chronbach.

```{r}
## Recodificar las variables a numéricas para la escala y el Alfa Chronbach.
cor(esc_data)

esc_data <- esc_data %>%
  mutate(
    preocupacion_num = as.numeric(as_factor(preocupacion)),
    insomnio_num = as.numeric(as_factor(insomnio))
  )

esc_data <- esc_data %>%
  rowwise() %>%
  mutate(salud_mental = sum(preocupacion_num, insomnio_num, na.rm = TRUE)) %>%
  ungroup()

cor(esc_data)

summary(esc_data$salud_mental)

## Aplicar prueba de Alfa de Chronbach
psych::alpha(esc_data)
```

## Interpretación de escala y Alfa de Chronbach

A partir de los datos arrojados por la escala, los cuales arrojaron valores positivos, se puede afirmar que estas correlaciones son positivas. Lo que quiere decir que existe una alta significancia estadística entre los atributos de ambas variables.

Por otro lado, el resultado arrojado por la prueba de consistencia interna, Alfa de Chronbach, es posible afirmar que la fiabilidad de la escala presenta bases muy aceptables en términos de asociación. Dado que, los valores arrojados por esta prueba son mayores a 0.8, esto es porque los valores más cercanos a 1 equivalen a mayor intensidad de la fiabilidad de una escala.

## Visualización de datos

A continuación, se puede apreciar una tabla de correlación entre nuestras variables recodificadas. Se optó este tipo de tabla, ya que se está trabajando con el metodo de **listwise** para la interpretación de datos con eliminación de casos perdidos (NA).

```{r}
# Tabla de correlación.
sjPlot::tab_corr(esc_data, 
                 triangle = "lower") # Tabla para metodo listwise.
```

## Interpretación de tabla
Al ver que el coeficiente de correlación entre las personas que tienen dificultad para manejar la preocupación y la dificultad para dormir es de un 0.571. Al ser una relación positiva, podemos derivar como sugerencia de los resultados que a mayor preocupación, mayor dificultad para dormir. 

El coeficiente entre la dificultad para controlar la preocupación y el atributo de salud mental es de 0.876, lo que se puede definir como una correlación positiva alta lo que permite decir que a mayor dificultad para controlar la preocupación, existe mayor deterioro del estado de salud mental general. Lo mismo sucede en relación con la dificultad para conciliar el sueño al tener un coeficiente de correlación del 0.896. 

En síntesis, los resultados sugieren que tanto la preocupación como el insomnio están fuertemente relacionados con un estado general de salud mental más desfavorable, y que ambas variables también se correlacionan entre sí. Esto podría indicar que forman parte de un mismo fenómeno o que se retroalimentan mutuamente.



# Referencias

Instituto Nacional de la Juventud (2022). *Décima Encuesta Nacional de Juventudes*.
